【裁判字號】    95,保險上易,6
【裁判日期】    950503
【裁判案由】    給付保險金
【裁判全文】
臺灣高等法院臺中分院民事判決  95年度保險上易字第6號
上  訴  人  甲○○
訴訟代理人  涂芳田律師
被  上訴人  國泰人壽保險股份有限公司
法定代理人  乙○○
訴訟代理人  吳光陸律師
訴訟代理人  廖瑞鍠律師
上列當事人間請求給付保險金事件，上訴人對於民國95年1月6日
臺灣臺中地方法院93年度保險字第56號第一審判決提起上訴，本
院於95年4月19日言詞辯論終結，判決如下：
    主  文
上訴駁回。
第二審訴訟費用由上訴人負擔。
    事實及理由
壹、本件經本院審理結果，認第一審判決除有關「事實及理由欄
    」：乙、實體方面：第一項（即原判決書第二頁）第六、七
    行，「住院保險給付新台幣11,292,000元」，應更正為「住
    院保險給付新台幣1,129,000元」外，其餘認事用法均無不
    當，應予維持，並引用第一審判決書記載之事實．證據及理
    由。
貳、兩造上訴及答辯要旨：
一、上訴人上訴意旨略以：按醫療之目的，在於回復身體健康，
    病患有無住院診療之必要？以何種治療方式對病患之病症能
    獲最大之改善？此應由醫師針對不同個案，為不同之治療方
    式，實難有絕對之標準。查本件上訴人是否必須住院，係經
    由醫師依其專業所下之判斷，非上訴人所能加以左右；亦非
    被上訴人答辯稱「可改門診追蹤，無須住院等云云」。再者
    ，上訴人並未以未婚、無子而乏人照料等情，作為要求醫師
    准其住院之訴求，需否住院復健，全賴醫師之專業知識判斷
    及決定。次按要保人或被保險人為醫療險之投保，其目的在
    於擔憂罹病後所生之龐大醫療費及因病無法謀生之困境，因
    此以投保醫療險保障事發時，免陷絕境。又依兩造簽訂之國
    泰住院醫療終身健康保險書（下簡稱系爭保險契約書），其
    第四條第五項約定：「本契約所稱『住院』係指被保險人因
    疾病或傷害，經醫師診斷，必須入住醫院診療時，經正式辦
    理住院手續並確實在醫院接受診療者」在案。而各家醫院均
    設有「復健科」，「復健」為「診療」方式之一，自屬無疑
    ，不能因上訴人住院係接受復健治療，即認其無必要性。是
    只要經「醫師診斷」「確有」住院接受復健治療之必要及事
    實時，自符合上開契約之約定。再者，觀以系爭保險契約條
    款並無須由其他機構為事後審認有住院之必要之約定，是被
    上訴人抗辯上訴人無住院之必要，並拒為給付保險金，與上
    開契約條款不相符合，應無可採。又查臺中榮民總醫院函覆
    之鑑定報告，其中所謂「多數」、「少數」僅是相對比例問
    題？豈能以「少數以住院復健治療者」之情形而推認上訴人
    並無住院之必要。綜上所述，上訴人並無違反系爭保險契約
    或惡意詐領保險金之行為，至有無住院必要，非兩造辯論所
    能得結論，終究須回歸醫師之專業判斷。而上訴人於住院治
    療所受到之醫療照護較為完整，此係經醫師專業判斷所為，
    上訴人據此請求被上訴人給付保險金，自屬有據等詞。並求
    為判決：(一)原判決不利於上訴人部分廢棄。(二)上廢棄部分，
    被上訴人應再給付上訴人新台幣（下同）七十一萬四千元，
    及自民國93年4月2日起至清償日止，按年利率百分之五計算
    之利息。(三)第一、二審訴訟費用均由上訴人負擔。
二、被上訴人則以：按保險制度之功能乃在於將個人於生活中所
    遭遇之各種人身危險，財產危險及對他人之責任危險所產生
    之損失分攤消化於共同團體，故任一被保險人皆不應濫用保
    險資源，以免對其他要保人不公平，先予陳明。查系爭國泰
    住院醫療終身健康保險契約，其第五條約定：「被保險人於
    本契約有效期間內因第四條約定之疾病或傷害而住院診療時
    ，本公司以被保險人投保的『住院醫療保險金日額』為準，
    依照本契約的約定給付各項醫療保險金。」，而第四條第五
    項約定：「本契約所稱『住院』係指被保險人因疾病或傷害
    ，經醫師診斷，必須入住醫院診療時，經正式辦理住院手續
    並確實在醫院接受診療者」，即契約條文所指之「住院」，
    是指有「必需住院診療」而言，如可以門診治療之傷病，無
    須住院診療者，即與契約約定未合，被上訴人自得拒絕理賠
    ，以免被保險人濫用保險資源。是縱認上訴人之病情有復健
    需要，但有「復健」需要並非等同於「有住院」之必要。上
    訴人之復健可以「門診」方式為之，並未達須「住院」之程
    度，另觀下述病歷記載，也可得知上訴人並無「住院」復健
    之必要。查上訴人於民國（下同）九十一年五月二十九日自
    童綜合醫院出院，該醫院認上訴人之病情可改「門診追蹤」
    ；既可「門診追蹤」，但上訴人卻反覆住院、出院；每次出
    院時，醫院之病歷均記載上訴人之情況可「門診追蹤」；甚
    且上訴人於每次自某家醫院出院，隔數日甚至當日隨即前往
    其他醫院住院，其濫用醫療資源至甚。又按國泰住院醫療終
    身健康保險契約第十條約定：「被保險人於本契約有效期間
    內，因同一疾病或傷害，或因此引起的併發症，必須住院二
    次以上時，如其每次出院日期與再入院日期未超過十四日者
    ，其各項保險金之限制，均視為同一次住院辦理」；第十一
    條第二項約定：「被保險人同一次住院『住院醫療保險金』
    給付之實際住院日數最高以三百六十五日為限」。上訴人住
    院日數，刻意規避同一疾病未超過十四日或最高給付三百六
    十五日之限制，顯然違反保險最大善意原則。至上訴人自陳
    其須住院之原因，乃係其未婚，並無子女接送，無資力搭計
    程車往返醫院作復健云云，此均與病情無關等語，資為抗辯
    。並求為判決駁回對造之上訴。
參、兩造不爭執事項：（見本審卷第二六頁）
  (一)上訴人於89年4月22日至91年5月29日之住院醫療期間，被上
    訴人已給付1,129,000元保險金予上訴人。
  (二)上訴人於92年3月31日至92年4月12日，至長庚醫院手術而住
    院13天，一天以2000元保險金計，共計被上訴人應給付保險
    金26,000元。
  (三)上訴人於豐原醫院、童綜合醫院、長庚醫院、中山醫學大學
    附設復健醫院（下稱中山醫院）之總住院天數，扣除假日及
    上訴人請假之日數後，共計為370天。
肆、得心證之理由：
一、本件上訴人主張，除原判決判令被上訴人應給付保險金九萬
    四千元（即如附表編號9、10號：92年3月31日至同年4月21
    日住院於長庚醫院，及92年4月14日至同年5月17日住院於中
    山醫院）及其法定遲延利息外，依系爭保險契約約定，被上
    訴人就上訴人自91年6月14日起，迄92年10月20日止，因車
    禍受傷，依附表所示（編號9、10號除外）陸續住院於豐原
    醫院、童綜合醫院（有上訴人病歷六冊在原審卷可考《外放
    》；下簡系爭住院期間），共計十一次，應再給付保險金七
    十一萬四元及其法定遲延利息（下簡稱系爭保險金）云云。
    然為被上訴人所否認，並抗辯，除上開原判決判令被上訴人
    應給付保險金九萬外，其餘上訴人「住院復健」，均非系爭
    保險契約第四條第五項所謂「必需住院診療」情形，自勿庸
    再給付保險金等詞在卷。是本件首應審究者，厥為上訴人上
    開住院十一次，是否符合系爭保險契約按日給付保險金之約
    定？茲分述如下：
  (一)按兩造書立之系爭保險契約書，其第五條（保險範圍）規定
    ：「被保險人於本契約有效期間內，因第4條約定之疾病或
    傷害而住院診療時，本公司以被保險人投保的『住院醫療保
    險金日額』為準，依照本契約的約定給付各項醫療保險金」
    ；第四條第五項規定：「所稱『住院』係指被保險人因疾病
    或傷害，經醫師診斷，必須入住醫院診療時，經正式辦理住
    院手續並確實在醫院接受診療者」，此有系爭保險契約書在
    卷可稽（見原審卷第六二至六六頁），復為兩造所不爭執，
    自屬實在。換言之，按系爭保險契約書之約定，『住院』係
    指被保險人因疾病或傷害，經醫師診斷，「必須」入住醫院
    診療而言。經查，上訴人因車禍受傷後，曾於89年4月22日
    至91年5月29日之住院醫療期間，被上訴人並依系爭保險契
    約約定，共計給付1,129,000元保險金予上訴人，業如前述
    。次查，上訴人於91年5月29日自童綜合醫院出院後，該醫
    院醫生認定上訴人僅需「門診追縱」，有該醫院病歷在卷可
    按，則上訴人自該日起，迄如附表所示編號9、10號之前（
    按原判決已認定：附表編號9、10號需住院治療），均無復
    健住院之必要性至明。又查上訴人自如附表所示編號10號中
    山醫院92年5月17日出院後，該醫院醫生亦認定上訴人改「
    門診治療」，無需住院治療，亦有該醫院病歷在卷可考（見
    原審卷第二二二、二二三頁），是上訴人主張如附表所示（
    編號9、10號除外）住院期間，上訴人「必須」入住醫院診
    療云云，顯有未當。抑有進者，原審將上訴人前、後住院治
    療之有關病歷，送請行政院國軍退除役輔導委員會台中榮民
    總醫院（下簡稱台中榮總）鑑定結果，其認為：「依病歷記
    錄審查結果，劉員因膝關節外傷併軟組織損傷，手術治療後
    產生之膝關節攣縮症，合乎復健治療。至於．．．．有關豐
    原醫院及童綜合醫院部分，本院類似病人多數以門診復健治
    療。長庚醫院住院手術確實可以改善膝關節之活動度（即如
    附表所示編號9號），出院後在中山復健醫院住院復健（即
    如附表所示編號10號），在積極復健期間內，應視為合理之
    處置」，有台中榮總94年10月11日、中榮醫企字第09400090
    39號函文在卷可證（見原審卷第二四三頁）。益證上訴人除
    如附表所示編號9、10號外，均無住院醫療之必要性。
  (二)次查，上訴人如附表所示住院情形（編號9、10號除外）為
    ：在豐原醫院及童綜合醫院二家醫院，反覆住院及出院，有
    上訴人病歷六冊在原審可考《外放》。申言之，上訴人自豐
    原醫院出院後，次日或數日內，即轉入童綜合醫院再住院；
    自童綜合醫院出院後，亦相同情形再轉入豐原醫院住院，此
    有上開病歷及如附表所示住院表可證。又查：上訴人於91
    年9月4日、91年11月20日、92年1月29日、92年3月31日、92
    年6月28日、92年10月20日自童綜合醫院出院時，該醫院住
    院病歷均記載出院時情況為「門診追蹤」，而非勾選「繼續
    住院」。上訴人於91年12月18日、92年2月25日、92年8月
    30日自豐原醫院出院時，病歷摘要記載出院時情況，亦為「
    改門診治療」，此有上開病歷可參。綜上可知，上訴人顯利
    用輪流住院予豐原醫院及童綜合醫院機會，致該二家醫院不
    察，准許上訴人再次住院，是上訴人辯稱，豐原醫院及童綜
    合醫院，既准予上訴人住院治療，自有住院必要性云云。自
    非可採。
伍、綜上所述，本件上訴人主張，依系爭保險契約之法律關係，
    上訴人自91年6月14日起，迄92年10月20日止，因車禍受傷
    ，依附表所示（編號9、10號除外）陸續住院於豐原醫院、
    童綜合醫院，共計十一次，被上訴人應再給付上訴人系爭保
    險金七十一萬四元及其法定遲延利息云云，為不足採，被上
    訴人抗辯，尚屬可信。是原審就上訴人前開請求，為上訴人
    敗訴之判決，及駁回其假執行之聲請，並無不合。上訴意旨
    指摘原判決不當，求予廢棄改判，為無理由，應予駁回。
陸、本件事證已臻明確，兩造其餘攻擊或防禦方法及所提證據，
    均與本院心證之形成，不生影響，爰不一一再加以論述，併
    此明。
柒、據上論結，本件上訴為無理由，依民事訴訟法第四百五十四
    條、第四百四十九條第一項、第七十八條，判決如主文。
中    華    民    國    95    年    5     月    3    日
                      民事第一庭審判長法  官  吳火川
                                      法  官  饒鴻鵬
                                      法  官  陳繼先
以上正本係照原本作成。
不得上訴。
                                      書記官  林育德
中    華    民    國    95    年    5     月    4     日
                                                      Ｈ


司法院資訊處製作；財團法人民間司法改革基金會備份。
